ACORDAO-COMPLETO-2355269

ACÓRDÃO 4198/2020 ATA 9/2020 - PRIMEIRA CÂMARA

VISTOS, relatados e discutidos estes autos de tomada de contas especial instaurada pela Financiadora de Estudos e Projetos - Finep em desfavor da empresa ACME - Equipamentos Médico-Odontológicos Ltda. e do Sr. Martin Valter Kunkel, sócio-gerente e Diretor-Presidente dessa entidade privada, tendo em vista a inexecução total do objeto do Contrato de Concessão de Subvenção Econômica 01.07.0502-00, firmado pela Finep e por essa empresa, visando ao desenvolvimento do projeto de bomba de vácuo que dispensa o uso de água,
ACORDAM os ministros do Tribunal de Contas da União, reunidos em sessão da 1ª Câmara, diante das razões expostas pelo relator, em:
9.1. com fundamento no art. 12, § 3º, da Lei 8.443/1992, considerar revéis a empresa ACME - Equipamentos Médico-Odontológicos Ltda. e o Sr. Martin Valter Kunkel;
9.2. com espeque nos arts. 1º, I, 16, III, alínea "c", 19 e 23, III, da Lei 8.443/1992 e 1º, I, 209, III, 210 e 214, III, do Regimento Interno do TCU, julgar irregulares as contas da empresa ACME - Equipamentos Médico-Odontológicos Ltda. e do Sr. Martin Valter Kunkel, condenando-os solidariamente ao pagamento da importância a seguir especificada, atualizada monetariamente e acrescida dos juros de mora, calculados a partir da data discriminada até a data da efetiva quitação do débito, fixando-lhes o prazo de quinze dias para que comprovem perante o Tribunal, na forma prevista no art. 214, III, "a", do Regimento Interno desta Corte de Contas, o recolhimento da referida quantia aos cofres da Financiadora de Estudos e Projetos - Finep, abatendo-se, na oportunidade, as quantias eventualmente ressarcidas:
	VALOR ORIGINAL (R$) 
	DATA DA OCORRÊNCIA

	185.550,00
	12/12/2007

9.3. aplicar individualmente à empresa ACME - Equipamentos Médico-Odontológicos Ltda. e ao Sr. Martin Valter Kunkel a multa prevista nos arts. 57 da Lei 8.443/1992 e 267 do Regimento Interno do TCU, no valor de R$ 36.000,00 (trinta e seis mil reais) , fixando-lhes o prazo de quinze dias, a contar do recebimento da respectiva notificação, para que comprovem perante o Tribunal, em consonância com o estabelecido no art. 214, III, alínea "a", do Regimento Interno do TCU, o recolhimento das dívidas aos cofres do Tesouro Nacional, atualizadas monetariamente desde a data deste acórdão até as datas dos efetivos recolhimentos, se forem pagas após o vencimento, na forma da legislação em vigor;
9.4. autorizar, desde logo, a cobrança judicial das dívidas, caso não sejam atendidas as respectivas notificações, na forma do disposto no art. 28, II, da Lei 8.443/1992;
9.5. com fundamento nos arts. 28, I, da Lei 8.443/1992 e 217, §§ 1º e 2º do Regimento Interno do TCU, autorizar, desde logo, caso seja requerido, o parcelamento das dívidas em até 36 parcelas, incidindo sobre cada parcela, corrigida monetariamente, os correspondentes acréscimos legais, fixando o prazo de quinze dias, a contar do recebimento da notificação, para comprovar perante o Tribunal o recolhimento da primeira parcela, e de trinta dias, a contar da parcela anterior, para comprovar os recolhimentos das demais parcelas, devendo incidir sobre cada valor mensal, atualizado monetariamente, os juros de mora devidos, na forma prevista na legislação em vigor, alertando os responsáveis que a falta de comprovação do recolhimento de qualquer parcela importará o vencimento antecipado do saldo devedor, nos termos do § 2º do art. 217 do Regimento Interno desta Corte de Contas;
9.6. dar ciência deste acórdão à Procuradoria da República no Estado do Rio de Janeiro, nos termos dos arts. 16, § 3º, da Lei 8.443/1992 e 209, § 7º, do Regimento Interno do TCU, visando à adoção das medidas cabíveis; e
9.7. dar ciência deste acórdão à Financiadora de Estudos e Projetos - Finep e aos responsáveis.

Tomada de Contas Especial. Não execução do objeto do contrato de subvenção Econômica 01.07.0502.00, celebrado em 11/2007 pela FINEP e pela empresa ACME- Equipamentos Médico-Odontológico Ltda.,  que tinha como objeto a execução do projeto Recurso para o Desenvolvimento de Bomba de Vácuo que Dispensa Uso de Água..

Primeira Câmara

Financiadora de Estudos e Projetos - Finep.

3. Interessados/Responsáveis:
3.1. Responsáveis: ACME - Equipamentos Médico-Odontológicos Ltda. - EPP (CNPJ 02.308.577/0001-90) e Martin Valter Kunkel (CPF XXX.592.840-XX), sócio-gerente e Diretor-Presidente dessa empresa.

13.1. Ministros presentes: Walton Alencar Rodrigues (Presidente), Benjamin Zymler (Relator), Bruno Dantas e Vital do Rêgo.
13.2. Ministros-Substitutos presentes: Augusto Sherman Cavalcanti e Weder de Oliveira.

ACORDAO-COMPLETO-2512619

Acórdão de Relação 18576/2021 - Primeira Câmara

Acórdão de Relação

BENJAMIN ZYMLER

Trata-se de Tomada de Contas Especial instaurada pela Financiadora de Estudos e Projetos - Finep em desfavor da empresa ACME - Equipamentos Médico-Odontológicos Ltda. e do Sr. Martin Valter Kunkel, sócio-gerente e Diretor-Presidente dessa entidade privada, à época dos fatos, tendo em vista a inexecução total do objeto do Contrato de Concessão de Subvenção Econômica 01.07.0502-00, firmado pela Finep e por essa empresa, no dia 30/11/2007 (peça 1, p. 169 a 185) , visando ao desenvolvimento do projeto de bomba de vácuo que dispensa o uso de água, segundo consta do plano de trabalho anexo ao referido contrato (peça 1, p. 81 a 97) .
2.	Conforme disposto nas cláusulas quarta e quinta, inciso 2, "b", do contrato de concessão em tela, foi prevista a aplicação de R$ 463.100,00 (quatrocentos e sessenta e três mil e cem reais) em recursos federais, a serem repassados em duas parcelas semestrais, e de R$ 139.500,00 (cento e trinta e nove mil e quinhentos reais) a título de contrapartida. 
3.	Posteriormente, por meio do Termo Aditivo assinado em 26/5/2008 (peça 1, p. 193 a 195) , esses valores foram alterados, de forma que a Finep assumiu a obrigação de transferir R$ 371.100,00 (trezentos e setenta e um mil e cem reais) . Já o montante da contrapartida foi ampliado para R$ 279.000,00 (duzentos e setenta e nove mil reais) .
4.	Somente foi liberada a primeira parcela dos recursos federais previstos, no valor de R$ 185.550,00 (cento e oitenta e cinco mil quinhentos e cinquenta reais) , mediante a ordem bancária 2007OB903955, de 12/12/2007 (peça 1, p. 15) . 
5.	O referido ajuste vigeu de 30/11/2007 a 31/7/2010. Estava prevista a apresentação do relatório técnico final e das demonstrações financeiras até 180 dias após o término do prazo de utilização dos recursos, nos termos das cláusulas sexta, inciso 2, e nona do ajuste (peça 1, p. 173 e 177) .
6.	No parecer técnico datado de 23/5/2012, emitido pela Finep (peça 2, p. 194 a 196) , consta que o relatório técnico parcial do projeto sob comento foi aprovado em 11/11/2008. Além disso, foi registrado que, no dia 1º/2/2012, teria sido enviada carta à empresa ACME - Equipamentos Médico-Odontológicos Ltda. - EPP solicitando o envio do relatório técnico final. Em resposta, essa empresa informou que "não havia o que comprovar tecnicamente da continuidade do projeto", o qual teria sido descontinuado.
7. 	A descontinuidade do projeto ensejou o cancelamento da liberação da segunda parcela dos recursos e, consequentemente, do contrato, o qual contou com a aprovação da área financeira da Finep (peça 2, p. 198) . 
8.	Segundo a empresa ACME (peça 2, p. 206 a 208) , o abandono do projeto em tela teria decorrido:
	a) da falta de recursos financeiros;
	b) de o desenvolvimento desse projeto ter ficado parado;
	c) da saída de um profissional da empresa, o qual teria transferido toda a tecnologia aplicável à pesquisa em questão para uma empresa localizada no estado de São Paulo, que possuiria recursos para dar continuidade aos trabalhos; e 
	d)  da crise financeira pela qual a empresa estava passando. 
9.	Em 25/11/2014, a comissão permanente de TCE da Finep solicitou ao Departamento de Metal Mecânica, Equipamentos e Transporte - DMET informações inequívocas sobre as atividades executadas e não executadas no âmbito do contrato sob exame (peça 2, p. 266 e 267) . Além disso, pediu uma avaliação da consecução do objetivo avençado, haja vista que, conforme mencionado no parágrafo 6 acima, o Relatório Técnico Parcial havia sido "aprovado".
10.	Em resposta, o DMET apresentou, no dia 8/12/2014, a conclusão a seguir transcrita (peça 2, p. 268 a 274) :
"II - Conclusão
12 - O encaminhamento do DMET ao DCCT, em 10/01/2013, em seu último parágrafo, afirmava não ser possível reconhecer a existência de fatores exógenos ou imprevisíveis que tivessem impedido a Contratante de executar e concluir o projeto.
13 - Reforçando este entendimento, no parecer do DCCT mencionado no item 10 é afirmado que "a empresa não parece ter se planejado para o cumprimento das condições contratuais estabelecidas para a Subvenção (...) , sendo enumeradas algumas questões que demonstram que o  descumprimento da empresa parece provir de negligência e não de qualquer fator imprevisível, visto que todas as condições a serem cumpridas sempre foram expostas de maneira clara para a beneficiária.
14 - Após o exame da documentação constante na pasta do Contrato, inclusive do Relatório Técnico Parcial, não foi possível identificar elementos que informem de forma precisa o grau de execução do contrato, tampouco sua serventia para a execução do objeto pactuado, não havendo no presente como quantificá-lo, pelo que, em concordância com o "Parecer sobre rescisão de contrato e TCE", de 14/01/2013, do DCCT, nos posicionamos favoravelmente à cobrança do valor integral transferido pela FINEP, atualizado e acrescido de juros legais, conforme alínea "g", item 2, da Clausula Sétima do Contrato. 
15 - Após exame da pasta do Contrato, considerando o teor dos itens 12, 13 e 14, e face à não execução do objeto pactuado, não há, por parte do DMET, óbice ao prosseguimento do processo de instauração de Tomada de Contas Especial (TCE) ".
11.	No Relatório do Tomador de Contas Especial 001/2015 (peça 3, p. 54 a 70) , foi apontado prejuízo ao erário oriundo da inexecução total do objeto pactuado. A responsabilidade por esse dano foi atribuída solidariamente ao Sr. Martin Valter Kunkel (sócio-gerente e Diretor-Presidente à época dos fatos) , à Sra. Rosália Kunkel (sócia) e à empresa ACME - Equipamentos Médico-Odontológicos Ltda. (beneficiária dos recursos) . O valor original do débito foi de R$ 185.550,00 (cento e oitenta e cinco mil quinhentos e cinquenta reais) , em 12/12/2007. 
12.	O mencionado relatório registrou que, nos pareceres das áreas técnicas da concedente, emitidos nas fases de fiscalização da execução do objeto e de análise de prestação de contas, não foi possível identificar elementos precisos quanto ao grau de execução do contrato, tampouco sua serventia, devendo, assim, ser integralmente glosado o montante dos recursos federais repassados.
13.	No Relatório Complementar do Tomador de Contas Especial 001/2015 (peça 4, p. 138 a 162) , foi consignado que a Sra. Rosália Kunkel não deveria constar do polo passivo da presente TCE, uma vez que ela não administrava a sociedade à época da assinatura do contrato de subvenção. Essa informação encontra respaldo na Ata de Reunião da Comissão Permanente de TCE da Finep (peça 4, p. 12) .
14.	A Secretaria Federal de Controle Interno, com fundamento no relatório de auditoria por ela elaborado (peça 4, p. 179 181) , certificou a irregularidade das contas (peça 4, p. 182) . A autoridade ministerial competente atestou haver tomado conhecimento dos fatos e determinou o encaminhamento das presentes contas a este Tribunal (peça 4, p. 189) .
15.	Após analisar os documentos acostados aos presentes autos, o auditor frisou que:
	a) foi determinada a citação solidária da empresa ACME - Equipamentos Médico-Odontológicos Ltda. e do Sr. Martin Valter Kunkel, tendo em vista a não comprovação da boa e regular aplicação dos recursos federais repassados com fulcro no Contrato de Concessão de Subvenção Econômica 01.07.0502-00, firmado pela Financiadora de Estudos e Projetos - Finep e por aquela empresa, e a ausência de serventia da parcela executada do objeto avençado;
	b) o valor original do débito, no dia 12/12/2007, foi fixado em R$ 185.550,00 (cento e oitenta e cinco mil quinhentos e cinquenta reais) ;
	c) consoante exposto na tabela abaixo, foram efetuadas inúmeras tentativas de citação dos responsáveis, em todos os endereços disponíveis nas bases de dados a que o TCU possui acesso. Contudo, apesar dos esforços empreendidos, nenhuma comunicação foi recebida pelos responsáveis, motivo pelo qual ambos foram citados por meio de edital:
 
	OFÍCIO
	AR
	DESTINATÁRIO

	Nº
	Peça
	Data ciência
	Peça
	Nome

	1912/2017
	9
	Devolvido (Desconhecido) 
	12 e 14 
	Martin Valter Kunkel

	Edital 4/2018
	20 e 21
	1/2/2018
	22
	
	1911/2017
	10
	Devolvido (Mudou-se) 
	11 e 13
	ACME-Equipamentos Médico-Odontológicos Ltda.-EPP

	35/2018
	23
	Devolvido (Mudou-se) 
	24 e 27
	
	120/2018
	26
	Devolvido (Não existe o número indicado) 
	29 
	
	223/2018
	28
	Devolvido (Mudou-se) 
	31 e 33
	
	271/2018
	34
	Devolvido (Desconhecido) 
	35 e 41
	
	337/2018
	40
	7/5/2018 (Devolvido em 8/5/2018, desconhecido) 
	42 e 43
	
	Edital 23/2018
	49 e 50
	25/5/2018
	51
	
	d) transcorrido o prazo regimental, os responsáveis permaneceram silentes, devendo ser considerados revéis, nos termos do art. 12, § 3º, da Lei 8.443/1992.
16.	Em seguida, o auditor passou a analisar o mérito desta TCE, tendo destacado que:
	a) preliminarmente, cumpre tecer breves considerações sobre a forma como são realizadas as comunicações processuais nesta Corte de Contas. A esse respeito, destacam-se os arts. 179 do Regimento Interno do TCU e 3º e 4º, III, § 1º, da Resolução TCU 170/2004, in verbis:
"Art. 179. A citação, a audiência ou a notificação, bem como a comunicação de diligência, farse-ão:
I - mediante ciência da parte, efetivada por servidor designado, por meio eletrônico, fac-símile, telegrama ou qualquer outra forma, desde que fique confirmada inequivocamente a entrega da comunicação ao destinatário;
II - mediante carta registrada, com aviso de recebimento que comprove a entrega no endereço do destinatário;
III - por edital publicado no Diário Oficial da União, quando o seu destinatário não for localizado".
"Art. 3º As comunicações serão dirigidas ao responsável, interessado, dirigente de órgão ou entidade, representante legal ou procurador constituído nos autos, com poderes expressos no mandato para esse fim, por meio de:
I - correio eletrônico, fac-símile ou telegrama;
II - servidor designado;
III - carta registrada, com aviso de recebimento;
IV - edital publicado no Diário Oficial da União, quando o seu destinatário não for localizado, nas hipóteses em que seja necessário o exercício de defesa.
Art. 4º. Consideram-se entregues as comunicações:
I - efetivadas conforme disposto nos incisos I e II do artigo anterior, mediante confirmação da ciência do destinatário;
II - realizadas na forma prevista no inciso III do artigo anterior, com o retorno do aviso de recebimento, entregue comprovadamente no endereço do destinatário;
III - na data de publicação do edital no Diário Oficial da União, quando realizadas na forma prevista no inciso IV do artigo anterior.
§ 1º O endereço do destinatário deverá ser previamente confirmado mediante consulta aos sistemas disponíveis ao Tribunal ou a outros meios de informação, a qual deverá ser juntada ao respectivo processo."
	b) a validade da citação via postal não depende de o aviso de recebimento ser assinado pelo próprio destinatário da comunicação. Logo, é dispensável a utilização do AR em "mãos próprias". O que a norma exige é que o Tribunal tenha certeza inequívoca de que a correspondência foi entregue no endereço correto;
	c) esse entendimento encontra respaldo na jurisprudência do TCU, conforme se verifica nos julgados a seguir transcritos:
	"São válidas as comunicações processuais entregues, mediante carta registrada, no endereço correto do responsável, não havendo necessidade de que o recebimento seja feito por ele próprio." (Acórdão 3648/2013-TCU-Segunda Câmara, Relator Ministro José Jorge) 
"É prescindível a entrega pessoal das comunicações pelo TCU, razão pela qual não há necessidade de que o aviso de recebimento seja assinado pelo próprio destinatário. Entregandose a correspondência no endereço correto do destinatário, presume-se o recebimento da citação." (Acórdão 1019/2008-TCU-Plenário, Relator Ministro Benjamin Zymler) 
"As comunicações do TCU, inclusive as citações, deverão ser realizadas mediante Aviso de Recebimento - AR, via Empresa Brasileira de Correios e Telégrafos, bastando para sua validade que se demonstre que a correspondência foi entregue no endereço correto."  (Acórdão 1526/2007-TCU-Plenário, Relator Ministro Aroldo Cedraz) .
	d) a validade do critério de comunicação processual adotado pelo TCU foi referendada pelo Supremo Tribunal Federal, quando do julgamento do MS-AgR 25.816/DF, no qual se afirmou a desnecessidade da ciência pessoal do interessado, entendendo-se suficiente a comprovação da entrega do "AR" no endereço do destinatário, in verbis:
"EMENTA: AGRAVO REGIMENTAL. MANDADO DE SEGURANÇA. DESNECESSIDADE DE INTIMAÇÃO PESSOAL DAS DECISÕES DO TRIBUNAL DE CONTAS DA UNIÃO. ART. 179 DO REGIMENTO INTERNO DO TCU. INTIMAÇÃO DO ATO IMPUGNADO POR CARTA REGISTRADA, INICIADO O PRAZO DO ART. 18 DA LEI nº 1.533/1951 DA DATA CONSTANTE DO AVISO DE RECEBIMENTO. DECADÊNCIA RECONHECIDA. AGRAVO IMPROVIDO.
O envio de carta registrada com aviso de recebimento está expressamente enumerado entre os meios de comunicação de que dispõe o Tribunal de Contas da União para proceder às suas intimações.
O inciso II do art. 179 do Regimento Interno do TCU é claro ao exigir apenas a comprovação da entrega no endereço do destinatário, bastando o aviso de recebimento simples."
e) no caso vertente, tentou-se citar os responsáveis nos endereços obtidos por meio de pesquisas realizadas nas bases de dados que se encontram disponíveis para o TCU. Além disso, as tentativas de entrega dos ofícios citatórios nesses endereços foram devidamente comprovadas. Entretanto, não foi possível localizar os destinatários das mencionadas correspondências, o que ensejou a citação por edital;
f) os responsáveis mantiveram-se inertes, deixando transcorrer o prazo estipulado, sem apresentarem alegações de defesa nem recolherem o débito apontado. Por via de consequência, devem ser considerados revéis, para todos os efeitos;
g) nos processos do TCU, a revelia não leva à presunção de que sejam verdadeiras as imputações levantadas contra os responsáveis, diferentemente do que ocorre no processo civil, em que se opera a presunção da verdade dos fatos narrados pelo autor. Dessa forma, a avaliação da responsabilidade do agente não pode prescindir da prova existente no processo ou para ele carreada;
h) a empresa ACME - Empreendimentos Médicos-Odontológicos Ltda. declarou, na fase interna desta TCE, que a Finep demorou para liberar a quantia referente à segunda parcela dos recursos contratados. Esse atraso teria levado a entidade privada a gastar mais do que poderia, com o intuito de continuar a executar o objeto ajustado, e a atrasar o pagamento de fornecedores. Nesse contexto, a empresa foi inscrita no cadastro de inadimplentes, o que ensejou a suspensão, pela Financiadora de Estudos e Projetos, da transferência da mencionada parcela. Tais fatos teriam acarretado a insolvência da contratada e a frustração dos objetivos do ajuste;
i) após analisar essas justificativas da empresa, a Finep concluiu não ser possível reconhecer a existência de quaisquer fatores exógenos ou imprevisíveis que tenham impedido a contratante de executar e concluir o projeto contratado, in verbis  (peça 2, p. 210 a 216) :
"Espera-se do subvencionado dedicação pessoal, foco em obter o melhor resultado, mas sem a obrigação de efetivamente conseguir. Inexistindo êxito, o que deve ser averiguado é a diligência, o profissionalismo, o zelo, a prudência e os esforços empregados na fiel execução do ora contratado.
Nessa conjuntura, é importante analisar dois cenários: O primeiro é aquele em que, ao longo do desenvolvimento natural do projeto, surge um fator imprevisível que onera, impede, desqualifica, inutiliza, impossibilita a continuidade do antes acordado, gerando um desequilíbrio contratual não aventado pelas partes no momento da Seleção Pública de Subvenção Econômica e da contratação - é o que chamamos de risco do negócio.
O segundo é aquele em que uma das partes contratantes concorre ou contribui para o surgimento de uma causa que corrompe a utilidade do projeto e inviabiliza, frustra ou torna improfícua a continuidade do contrato. 
Na primeira conjuntura, não há que se falar em culpa ou em devolução dos recursos desembolsados. O risco do insucesso é elevado e inerente aos projetos de inovação tecnológica. Equivocado imputar a um dos contratantes o malogro de um projeto se as partes qualificadas atuaram com dedicação e empenho.
Já na segunda hipótese, um dos contratados, ao atuar de forma desidiosa, imprudente, imperita ou negligente, cria um cenário inesperado, eleva o risco natural do negócio, se expõe mais ao insucesso. Nesse caso, é devida a devolução à FINEP dos recursos desembolsados.
Assim, muito respeitosamente, peço esclarecimentos técnicos acerca do enquadramento do presente caso no cenário (i) ou (ii) . Na especializada opinião do operacional, houve falta de planejamento por parte da empresa, o que seria uma imperícia da mesma, que concorre, assim, para a inexecução do avençado, ou, por outro lado, surgiu um fator imprevisível que gerou as vulnerabilidades apontadas?"
	j) em seguida, a Financiadora de Estudos e Projetos rejeitou as justificativas apresentadas pela empresa contratada, por entender que não houve motivo externo que impedisse a conclusão do projeto. Adere-se à conclusão da Finep, uma vez que não foi demonstrado que o alegado atraso na liberação dos recursos provocou a descontinuidade do projeto nem que a parcela executada foi aproveitada por outra empresa com o aval da Finep;
	k) cumpre frisar que, nos termos do art. 76 da Lei 8.666/1993, a Administração pode rejeitar objeto executado em desacordo com o que foi contratado;
	l) ao não apresentar suas defesas perante o Tribunal, os responsáveis deixaram de produzir prova da regular aplicação dos recursos por eles geridos, em afronta às normas que impõem aos administradores públicos a obrigação legal de, sempre que forem demandados pelos órgãos de controle, apresentarem documentos que demonstrem a correta utilização dessas verbas. Dentre essas normas, pode ser citado, a título de exemplo, o art. 93 do Decreto-Lei 200/1967, segundo o qual: 
	"Quem quer que utilize dinheiros públicos terá de justificar seu bom e regular emprego na conformidade das leis, regulamentos e normas emanadas das autoridades administrativas competentes";
	m) a pretensão punitiva do TCU, conforme dispõe o Acórdão 1441/2016-TCU-Plenário, que uniformizou a jurisprudência acerca dessa questão, subordina-se ao prazo geral de prescrição indicado no Código Civil, que é de 10 anos, contado da data de ocorrência da irregularidade sancionada. Ademais, esse prazo é interrompido pelo ato que ordenar a citação, a audiência ou a oitiva do responsável. No caso em exame, não ocorreu a prescrição, uma vez que o acordo teve vigência até 31/7/2010 e os atos de ordenação das citações ocorreram em 2018; e
	n) não existem, nos presentes autos, elementos que permitam reconhecer a boa-fé dos responsáveis. Assim sendo, este Tribunal pode, desde logo, proferir o julgamento de mérito pela irregularidade das contas, nos termos dos §§ 2º e 6º do art. 202 do Regimento Interno do TCU.
17.	Com fulcro nessas considerações, o auditor concluiu que:
	a) ocorreu a inexecução total do objeto pactuado por meio do Contrato de Concessão de Subvenção Econômica 01.07.0502-00, firmado pela Finep e pela empresa ACME - Equipamentos Médico-Odontológicos Ltda.;
	b) os responsáveis foram devidamente citados em relação às irregularidades ocorridas, mantendo-se silentes em relação a elas. Consequentemente, devem ser considerados revéis, nos termos do art. 12, § 3º, da Lei 8.443/1992. Além disso, suas contas devem ser julgadas irregulares, sendo-lhes imputado débito, no valor apurado nesta TCE, e aplicada a multa prevista no art. 57 da Lei 8.443/1992.
18.	Em seguida, o auditor propôs (peça 53) :
	a) com fulcro no art. 12, § 3º, da Lei 8.443/1992, considerar revéis a empresa ACME - Equipamentos Médico-Odontológicos Ltda. e o Sr. Martin Valter Kunkel, sócio-gerente e Diretor-Presidente dessa empresa à época dos fatos analisados nestes autos, dando-se prosseguimento ao processo;
	b) com espeque nos arts. 1º, I, 16, III, alínea "c", 19 e 23, III, da Lei 8.443/1992, julgar irregulares as contas da empresa ACME - Equipamentos Médico-Odontológicos Ltda. e do Sr. Martin Valter Kunkel, condenando-os solidariamente ao pagamento da importância a seguir especificada, atualizada monetariamente e acrescida dos juros de mora, calculados a partir da data discriminada até a data da efetiva quitação do débito, fixando-lhes o prazo de quinze dias, contados do recebimento da notificação, para que comprovem perante o Tribunal, na forma prevista no art. 214, III, "a", do Regimento Interno desta Corte de Contas, o recolhimento da referida quantia aos cofres da Financiadora de Estudos e Projetos - Finep, abatendo-se, na oportunidade, quantias eventualmente ressarcidas:
	VALOR ORIGINAL (R$) 
	DATA DA OCORRÊNCIA

	185.550,00
	12/12/2007

	c) aplicar individualmente à empresa ACME - Equipamentos Médico-Odontológicos Ltda. e ao Sr. Martin Valter Kunkel a multa prevista nos arts. 57 da Lei 8.443/1992 e 267 do Regimento Interno do TCU, fixando-lhes o prazo de quinze dias, a contar do recebimento da respectiva notificação, para que comprovem perante o Tribunal, em consonância com o estabelecido no art. 214, III, alínea "a", do Regimento Interno do TCU, o recolhimento das dívidas aos cofres do Tesouro Nacional, atualizadas monetariamente desde a data do acórdão até as datas dos efetivos recolhimentos, se forem pagas após o vencimento, na forma da legislação em vigor;
	d) autorizar, desde logo, a cobrança judicial das dívidas, caso não sejam atendidas as respectivas notificações, na forma do disposto no art. 28, II, da Lei 8.443/1992;
	e) com fundamento nos arts. 28, I, da Lei 8.443/1992 e 217, §§ 1º e 2º do Regimento Interno do TCU, autorizar, desde logo, caso seja requerido, o parcelamento das dívidas em até 36 parcelas, incidindo sobre cada parcela, corrigida monetariamente, os correspondentes acréscimos legais, fixando o prazo de quinze dias, a contar do recebimento da notificação, para comprovar perante o Tribunal o recolhimento da primeira parcela, e de trinta dias, a contar da parcela anterior, para comprovar os recolhimentos das demais parcelas, devendo incidir sobre cada valor mensal, atualizado monetariamente, os juros de mora devidos, na forma prevista na legislação em vigor, alertando os responsáveis de que a falta de comprovação do recolhimento de qualquer parcela importará o vencimento antecipado do saldo devedor, nos termos do § 2º do art. 217 do Regimento Interno desta Corte de Contas;
	f) dar ciência do Acórdão que vier a ser prolatado à Procuradoria da República no Estado do Rio de Janeiro, nos termos dos arts. 16, § 3º, da Lei 8.443/1992 e 209, § 7º, do Regimento Interno do TCU, visando à adoção das medidas cabíveis; e
	g) dar ciência do Acórdão que vier a ser prolatado à Financiadora de Estudos e Projetos - Finep e aos responsáveis.
19.	O Diretor da 5ª Diretoria da Secex-TCE e o titular daquela unidade técnica manifestaram sua concordância com essa proposta (peças 54 e 55) .
20.	O Procurador Sérgio Ricardo Costa Caribé acolheu a proposta formulada pela unidade técnica (peça 56) .
	É o Relatório.

não há.

Procurador Sergio Ricardo Costa Caribé.

TOMADA DE CONTAS ESPECIAL. Contrato de Concessão de Subvenção Econômica. desenvolvimento do projeto de bomba de vácuo que dispensa o uso de água. INEXECUÇÃO TOTAL DO OBJETO AVENÇADO. CITAÇÃO. REVELIA. CONTAS IRREGULARES. DÉBITO. MULTA.

TOMADA DE CONTAS ESPECIAL (TCE)

Secretaria de Controle Externo de Tomada de Contas Especial (SecexTCE).

I - Histórico
	Trata-se de Tomada de Contas Especial instaurada pela Financiadora de Estudos e Projetos - Finep em desfavor da empresa ACME - Equipamentos Médico-Odontológicos Ltda. e do Sr. Martin Valter Kunkel, sócio-gerente e Diretor-Presidente dessa entidade privada, à época dos fatos apurados nestes autos, tendo em vista a inexecução total do objeto do Contrato de Concessão de Subvenção Econômica 01.07.0502-00, firmado pela Finep e pela empresa ACME - Equipamentos Médico-Odontológicos Ltda. - EPP, no dia 30/11/2007, visando ao desenvolvimento do projeto de bomba de vácuo que dispensa o uso de água.
2.	Conforme disposto nas cláusulas quarta e quinta, inciso 2, alínea "b", do referido contrato, foi prevista a aplicação de R$ 463.100,00 (quatrocentos e sessenta e três mil e cem reais) em recursos federais, a serem repassados em duas parcelas semestrais, e de R$ 139.500,00 (cento e trinta e nove mil e quinhentos reais) a título de contrapartida. 
3.	Posteriormente, por meio do Termo Aditivo assinado em 26/5/2008, esses valores foram alterados, de forma que a Finep assumiu a obrigação de transferir R$ 371.100,00 (trezentos e setenta e um mil e cem reais) . Já o montante da contrapartida foi ampliado para R$ 279.000,00 (duzentos e setenta e nove mil reais) .
4.	Somente foi liberada a primeira parcela dos recursos federais previstos, no valor de R$ 185.550,00 (cento e oitenta e cinco mil quinhentos e cinquenta reais) , mediante a ordem bancária 2007OB903955, de 12/12/2007. 
5.	O referido ajuste vigeu de 30/11/2007 a 31/7/2010. Estava prevista a apresentação do relatório técnico final e das demonstrações financeiras até 180 dias após o término do prazo de utilização dos recursos, nos termos das cláusulas sexta, inciso 2, e nona do ajuste sob comento.
6.	Em parecer técnico datado de 23/5/2012, a Finep consignou que o relatório técnico parcial do projeto sob comento foi aprovado no dia 11/11/2008. Registrou ainda que, no dia 1º/2/2012, foi enviada uma carta para a empresa ACME - Equipamentos Médico-Odontológicos Ltda. - EPP, na qual foi solicitado o encaminhamento do relatório técnico final. 
7.	Em resposta, essa empresa informou que "não havia o que comprovar tecnicamente da continuidade do projeto", uma vez que ele teria sido descontinuado. Aduziu que o abandono do projeto em tela teria decorrido:
	a) da falta de recursos financeiros;
	b) de o desenvolvimento desse projeto ter ficado parado;
	c) da saída de um profissional da empresa, o qual teria transferido toda a tecnologia aplicável à pesquisa em questão para uma empresa localizada no estado de São Paulo, que possuiria recursos para dar continuidade aos trabalhos; e 
	d)  da crise financeira pela qual a empresa estava passando.
8. 	A descontinuidade do projeto ensejou o cancelamento da liberação da segunda parcela dos recursos e o encerramento do contrato sob exame. 
9.	Em 25/11/2014, a comissão permanente de TCE da Finep solicitou ao Departamento de Metal Mecânica, Equipamentos e Transporte - DMET daquela entidade um pronunciamento sobre as atividades executadas e não executadas no âmbito do contrato sob exame, além de uma avaliação da consecução do objetivo avençado.
10.	Em resposta a esses pleitos, o DMET informou que o objeto avençado não foi executado. Portanto, esta tomada de contas especial deveria ter prosseguimento, sendo imputado aos responsáveis débito correspondente ao valor integral repassado pela Finep.
11.	Esse entendimento da área técnica da Financiadora de Estudos e Projetos foi acolhido pelo tomador de contas especial, que, em seu Relatório 1/2015, apontou um prejuízo ao erário oriundo da inexecução total do objeto pactuado. A responsabilidade por esse dano foi atribuída solidariamente ao Sr. Martin Valter Kunkel (sócio-gerente e Diretor-Presidente à época dos fatos) , à Sra. Rosália Kunkel (sócia) e à empresa ACME - Equipamentos Médico-Odontológicos Ltda. (beneficiária dos recursos) . O valor original do débito foi fixado em R$ 185.550,00 (cento e oitenta e cinco mil quinhentos e cinquenta reais) , a valores do dia 12/12/2007. 
12.	O mencionado relatório salientou que, nas fases de fiscalização da execução do objeto e de análise de prestação de contas, as áreas técnicas da concedente emitiram pareceres nos quais registraram não ser possível definir com precisão o grau de execução do objeto contratado nem sua serventia. Por via de consequência, deveria ser integralmente glosado o montante dos recursos federais repassados.
13.	Posteriormente, por meio da emissão de um relatório complementar, o tomador de contas especial defendeu que a Sra. Rosália Kunkel não deveria constar do polo passivo da presente TCE, uma vez que não era administradora da sociedade à época da assinatura do contrato de subvenção. 
14.	A Secretaria Federal de Controle Interno, com fundamento no relatório de auditoria por ela elaborado, certificou a irregularidade destas contas. A autoridade ministerial competente atestou haver tomado conhecimento dos fatos e determinou o encaminhamento das presentes contas a este Tribunal.
15.	No âmbito do TCU, a unidade técnica propôs e eu autorizei a citação solidária da empresa ACME - Equipamentos Médico-Odontológicos Ltda. e do Sr. Martin Valter Kunkel, tendo em vista a não comprovação da boa e regular aplicação dos recursos federais repassados com fulcro no Contrato de Concessão de Subvenção Econômica 01.07.0502-00, firmado pela Financiadora de Estudos e Projetos - Finep e por aquela empresa, e a ausência de serventia da parcela alegadamente executada do objeto avençado.
16.	Consoante exposto na tabela abaixo, foram efetuadas inúmeras tentativas de citação dos responsáveis, em todos os endereços disponíveis nas bases de dados a que o TCU possui acesso. Contudo, apesar dos esforços empreendidos, nenhuma comunicação foi recebida pelos responsáveis, motivo pelo qual ambos foram citados por meio de edital:
 
	OFÍCIO
	AR
	DESTINATÁRIO

	Nº
	Peça
	Data ciência
	Peça
	Nome

	1912/2017
	9
	Devolvido (Desconhecido) 
	12 e 14 
	Martin Valter Kunkel

	Edital 4/2018
	20 e 21
	1/2/2018
	22
	
	1911/2017
	10
	Devolvido (Mudou-se) 
	11 e 13
	ACME-Equipamentos Médico-Odontológicos Ltda.-EPP

	35/2018
	23
	Devolvido (Mudou-se) 
	24 e 27
	
	120/2018
	26
	Devolvido (Não existe o número indicado) 
	29 
	
	223/2018
	28
	Devolvido (Mudou-se) 
	31 e 33
	
	271/2018
	34
	Devolvido (Desconhecido) 
	35 e 41
	
	337/2018
	40
	7/5/2018 (Devolvido em 8/5/2018, desconhecido) 
	42 e 43
	
	Edital 23/2018
	49 e 50
	25/5/2018
	51
	
17. 	Transcorrido o prazo regimentalmente fixado para o encaminhamento de alegações de defesa ou recolhimento do débito, os responsáveis permaneceram silentes, o que levou a unidade técnica a propor que eles fossem considerados revéis, nos termos do art. 12, § 3º, da Lei 8.443/1992.
18.	Em relação ao mérito desta TCE, a unidade técnica concluiu que ocorreu a inexecução total do objeto pactuado por meio do Contrato de Concessão de Subvenção Econômica 01.07.0502-00, firmado pela Finep e pela empresa ACME - Equipamentos Médico-Odontológicos Ltda. Consequentemente, as contas dessa empresa e do Sr. Martin Valter Kunkel devem ser julgadas irregulares, sendo-lhes imputado débito, no valor histórico de R$ 185.550,00 (cento e oitenta e cinco mil quinhentos e cinquenta reais) , e aplicada a multa prevista no art. 57 da Lei 8.443/1992.
19.	O Procurador Sérgio Ricardo Costa Caribé acolheu a referida proposta.
II - Análise do mérito desta tomada de contas especial
20.	Com fulcro na análise empreendida pela unidade técnica, a qual incorporo desde já às minhas razões de decidir, manifesto minha concordância com o entendimento esposado pelas instâncias precedentes. Contudo, entendo necessário tecer algumas considerações adicionais, o que passo a fazer.
21.	Lembro que o art. 179, III, do Regimento Interno desta Corte de Contas prevê que "a citação, a audiência ou a notificação, bem como a comunicação de diligência e de rejeição de alegações de defesa, far-se-ão por edital publicado nos órgãos oficiais, quando o seu destinatário não for localizado."
22.	Em sintonia com o disposto nessa norma, a jurisprudência do TCU tem determinado que a citação por edital somente seja efetivada como um último recurso, após terem sido utilizados, sem sucesso, todos os meios disponíveis para localizar o responsável.
23.	Nesse sentido, cito o seguinte trecho do voto condutor do Acórdão 4851/2017-TCU-Primeira Câmara, relatado pelo Ministro Augusto Sherman:
	"Antes de promover a citação por edital, o TCU, para assegurar a ampla defesa, deve buscar ao máximo outros meios possíveis para localizar e citar o responsável, nos limites da razoabilidade, a exemplo das medidas previstas no art. 6.º, inciso II, da Resolução-TCU 170/2004, fazendo juntar aos autos documentação ou informação comprobatória dos diferentes meios experimentados que restaram frustrados, como também da impossibilidade em localizá-lo, demonstrando, quando for o caso, que ele está em lugar ignorado, incerto ou inacessível, procedimento que deve ser adotado mesmo quando for lançada pelos Correios a informação "não procurado" no cartão de aviso de recebimento da comunicação processual remetida ao responsável."
24.	Compulsando os presentes autos, verifiquei que, no caso vertente, esse requisito foi atendido, uma vez que foram realizadas consultas nas bases de dados disponíveis e enviados ofícios para todos os endereços constantes dessas bases. Diante disso, julgo válidas as citações por edital da empresa ACME - Equipamentos Médico-Odontológicos Ltda. e do Sr. Martin Valter Kunkel.
25.	Tendo em vista que os responsáveis não apresentaram alegações de defesa nem recolheram o débito apurado neste processo, entendo que eles devem ser considerados revéis, em conformidade com o disposto no art. 12, § 3º, da Lei 8.443/1992.
26.	Ao optar pelo silêncio, os responsáveis deixaram de trazer aos autos documentos essenciais à comprovação da correta execução do objeto avençado, o que tornou impossível aferir a escorreita aplicação dos recursos federais transferidos e estabelecer o nexo causal entre a verba repassada pela União e as despesas porventura realizadas visando à consecução do que foi ajustado com a Finep.
27.	Lembro que, segundo a jurisprudência pacífica desta Corte, nos processos relativos ao controle financeiro da Administração Pública, a culpa dos gestores por atos irregulares que causem prejuízo ao erário é legalmente presumida, ainda que não se configure ação ou omissão dolosa, admitida prova em contrário, a cargo do gestor. Na fiscalização dos gastos públicos, privilegia-se, como princípio básico, a inversão do ônus da prova. Cabe ao gestor demonstrar a boa aplicação dos dinheiros e valores públicos sob sua responsabilidade, em consonância com o disposto nos arts. 70, parágrafo único, da Constituição Federal, 93 do Decreto-Lei 200/1967 e 66 do Decreto 93.872/1986.
28.	Diante disso, constato que surgiu e se manteve a presunção relativa de culpa dos responsáveis pelas irregularidades analisadas na presente TCE, as quais ocasionaram dano ao erário.
29.	Importa salientar, ainda, que inexistem nestes autos elementos que demonstrem a boa-fé dos responsáveis ou caracterizem algum excludente de culpabilidade. Assim sendo, este Tribunal pode, desde logo, proferir o julgamento de mérito pela irregularidade destas contas, nos termos do art. 202, § 6º, do Regimento Interno desta Corte.
30.	Por fim, cumpre destacar que a Finep registrou que o objeto avençado não foi executado, tendo aduzido que:
	"não foi possível identificar elementos que informem de forma precisa o grau de execução do contrato, tampouco sua serventia para a execução do objeto pactuado, não havendo no presente como quantificá-lo, pelo que, em concordância com o "Parecer sobre rescisão de contrato e TCE", de 14/01/2013, do DCCT, nos posicionamos favoravelmente à cobrança do valor integral transferido pela FINEP, atualizado e acrescido de juros legais, conforme alínea "g", item 2, da Clausula Sétima do Contrato."  
31.	Essa constatação da Financiadora de Estudos e Projetos corrobora a presunção relativa mencionada nos parágrafos anteriores e, por via de consequência, fundamenta a imputação de débito no valor total repassado para a empresa ACME - Equipamentos Médico-Odontológicos Ltda.
32.	Por fim, esclareço que a responsabilização solidária do Sr. Martin Valter Kunkel está em conformidade com a jurisprudência desta Corte de Contas, que equiparou o contrato de subvenção econômica a uma transferência voluntária para os fins de responsabilização de seus administradores.
33.	Nesse sentido, ao relatar o Acórdão 8507/2019-TCU-Primeira Câmara, destaquei que, embora se fale em "contrato", a subvenção econômica configura uma transferência voluntária de uma entidade pública para uma pessoa jurídica, pública ou privada, visando ao atingimento de um interesse comum, consoante estabelecido no art. 12, § 3º, da Lei 4.320/1964. 
34.	Aduzo que, em consonância com o disposto na Súmula 286/2014 - TCU, a pessoa jurídica de direito privado destinatária de transferências voluntárias de recursos federais feitas com vistas à consecução de uma finalidade pública responde solidariamente com seus administradores pelos danos causados ao erário na aplicação desses recursos.
35.	Com fulcro nessas considerações, julgo que as contas da empresa ACME - Equipamentos Médico-Odontológicos Ltda. e do Sr. Martin Valter Kunkel devem ser julgadas irregulares, sendo-lhes imputado débito solidário no valor histórico de R$ 185.550,00 (cento e oitenta e cinco mil quinhentos e cinquenta reais) e aplicada a multa individual prevista no art. 57 da Lei 8.443/1992, cujo valor fixo em R$ 36.000,00 (trinta e seis mil reais) , equivalentes a aproximadamente 10% do valor do débito atualizado até a data do julgamento desta TCE.
	Diante do acima exposto, voto no sentido de que seja aprovado o acórdão que ora submeto à deliberação deste Colegiado.
TCU, Sala das Sessões Ministro Luciano Brandão Alves de Souza, em 7 de abril de 2020.
BENJAMIN ZYMLER 
Relator